【裁判字號】    89,家抗,101
【裁判日期】    891024
【裁判案由】    指定遺產管理人
【裁判全文】
臺灣高等法院臺中分院民事裁定      八十九年度家抗字第一○一號
      抗  告  人  財政部國有財產局台灣中區辦事處
      法定代理人  蔡信三
      訴訟代理人  陳美君
      送達代收人  陳美君
      相  對  人  國泰人壽保險股份有限公司
                          設台北市○○路○段二九六號
      法定代理人  劉秋德  住同.
      送達代收人  徐來弟  住台.
右抗告人因與相對人國泰人壽保險股份有限公司間選任遺產管理人事件，對於中華民
國八十八年六月三十日臺灣臺中地方法院八十八年度家聲字第一一四號所為裁定，提
起抗告，本院裁定如左：
      主      文
原裁定廢棄，發回臺灣台中地方法院。
      理      由
一、本件相對人於原法院聲請意旨略以：緣被繼承人李東山於八十四年十一月三十日
    以其所有坐落台中縣后里鄉○○路三十一巷二弄十四號之房屋為擔保，向相對人
    借款新臺幣二百八十萬元，約定每月給付本息一次，至一○一年十一月三十日止
    ，如有一期未付即喪失分期攤還之權利，詎自八十七年五月三十日起即未依約給
    付本息，故視為全部借款到期，不料李東山於八十七年七月十八日死亡，遺有前
    開不動產，而其繼承人均已拋棄繼承，並經鈞院以八十七年度繼字第六三一、六
    三五、六四七號函准予備查在案，且未依法於一個月內選定遺產管理人，為保障
    聲請人之權益，爰依法聲請選定遺產管理人，並提出借據影本、戶籍謄本等件為
    證。原法院經核聲請人即相對人聲請選任遺產管理人，於法尚無不合，應予准許
    ，並選任財政部國有財產局臺灣中區辦事處即抗告人為被繼承人李東山之遺產管
    理人。
二、抗告意旨略稱：被繼承人李東山於民國八十四年十一月三十日死亡，其繼承人均
    已向台灣臺中地方法院聲明拋棄繼承。按司法院七十四年十月十五日（七四）院
    台廳一字第○五七八六號函示：「此類拋棄繼承事件，多屬遺債大於遺產，形同
    破產，儘量避免選任國有財產局為遺產管理人」。今查被繼承人李東山死亡後，
    所有繼承人均已拋棄繼承，以居住同鄉之血緣至親，卻無人願意依法承受繼承權
    、負擔其繼承責任，顯見被繼承人之遺產不敷清償遺債。而抗告人係一公務機關
    ，依國有財產法規定綜理國產事務，執行事務預算為全國人民納稅所得，倘顯無
    遺產可歸屬國庫，應即避免選任抗告人為管理人，乃司法院前揭函示精神所在。
    且抗告人於辦理被繼承人遺產管理事務期間，須由國庫墊付各項費用負擔，而各
    項墊付費用並無明文規定得於終結遺產管理人職務後對抗被繼承人生前抵押權之
    物權，並於受清償前先行扣還，倘以國家資源管理對國庫毫無利益之財產，並須
    墊付無法歸墊之管理費用，無異使公器淪為私用，損及全民利益，令國庫遭受權
    利之侵害。原審法院未予詳查，遽選任抗告人為李東山之遺產管理人，自有未洽
    。再按選任遺產管理人，除慮及管理遺產之公平性，亦須考慮其適切性，即以對
    其遺產，遺債之情形瞭解較深者，為優先任用為宜。今李東山之繼承人均設籍於
    台中縣后里鄉，其中李東陽、李東盛、李東碧與被繼承人李東山同設籍於文明路
    ，對被繼承人之遺產、負債情形，必較抗告人明瞭。況被繼承人之繼承人多已成
    年，有行為能力，不乏受良好教育，足堪擔任遺產管理人，故本案遺產管理人之
    職務，仍應指定其親屬擔任為適宜等語。
三、按民法第一千一百八十五條固規定：「第一千一百七十八條所定之期限屆滿，無
    繼承人承認繼承時，其遺產於清償債權並交付遺贈物後，如有賸餘，歸屬國庫。
    」惟本件指定遺產管理人案是否屬遺債大於遺產性質，而使國庫對其遺產已無期
    待利益，不無疑問，原審未予查明。蓋抗告人為一公產管理機關，依國有財產法
    有關規定綜理國有財產業務，執行事務所需預算為全國人民納稅所得，倘顯無遺
    產可歸屬國庫，而以國家資源管理對國庫毫無利益之財產，並須墊付各項費用負
    擔：如遺產稅、地價稅、房屋稅、雇人監管費、訴訟費等無法收回歸墊之管理費
    用，無異公器淪為私用，成為私人逃避訴訟之工具，令國庫蒙受損害。次按選任
    遺產管理人，除慮及管理遺產之公平性外，亦須考量其適切性，亦即應以對其遺
    產、遺債之情形瞭解較深者優先選任為宜，而抗告人對被繼承人之遺產、遺債情
    形，不若與被繼承人生前同居之親屬瞭解。本件李東山之繼承人雖均拋棄繼承，
    但彼等與被繼承人均屬至親，且對被繼承人生前之財產及債權債務，按理均較他
    人知之甚詳，對遺產之管理應不生窒礙，拋棄繼承亦無礙其擔任遺產管理人，而
    抗告人僅一公務機關，對被繼承人李東山之遺產、遺債及與相對人間之清償債務
    事件，應無所知。是原法院指定其為遺產管理人，即有未洽。抗告論旨指摘原裁
    定不當，求予廢棄，為有理由，應由本院廢棄，發回原法院更為適當之裁定。
四、依非訟事件法第二十八條、民事訴訟法第四百九十二條第二項，裁定如主文。
中      華      民      國    八十九    年      十      月    二十四    日
~B1家事法庭審判長法  官  陳照德
~B2              法  官  陳成泉
~B3              法  官  曾謀貴
右為正本係照原本作成。
如不服本裁定應於裁定送達後十日內向本院提出抗告理由狀（須按他造人數附具繕本
），並繳納抗告裁判費新臺幣肆拾伍元及送達用雙掛號郵票拾份（每份拾肆元）。
~B              書記官  林振甫
中      華      民      國    八十九    年      十      月    二十五    日
                                                                        Ｈ


司法院資訊處製作；財團法人民間司法改革基金會備份。
